最高法院刑事判決　　　　　　　一○○年度台非字第三六一號
上　訴　人　最高法院檢察署檢察總長
被　　　告　葉昌松
上列上訴人因被告違反毒品危害防制條例案件，對於台灣板橋地
方法院中華民國一００年八月五日第一審確定判決（一００年度
訴字第一三九四號，起訴案號：台灣板橋地方法院檢察署一００
年度毒偵字第二三一四號），認為違背法令，提起非常上訴，本
院判決如下：
    主  文
原判決撤銷。
本件公訴不受理。
    理  由
非常上訴理由稱：「一、按判決不適用法則或適用不當者，為違
背法令，刑事訴訟法第三百七十八條定有明文。又依法應於審判
期日調查之證據未予調查，致適用法令違誤，而顯然於判決有影
響者，該項確定判決即屬違背法令，得提起非常上訴，亦有司法
院釋字第一八一號解釋可稽。次按毒品危害防制條例於民國九十
二年七月九日修正公布，自九十三年一月九日施行，刪除二犯及
三犯之規定，一改修法前繁雜之處遇程序，其中第二十條、第二
十三條將施用毒品之刑事處遇程序，區分為『初犯』、『五年內
再犯』、『五年後再犯』。依其立法理由之說明：『初犯』，始
須經觀察、勒戒；經觀察、勒戒執行完畢釋放後，『五年內再犯
』者，因其再犯率甚高，原實施之觀察、勒戒既已無法收其實效
，應依法追訴。至於經觀察、勒戒執行完畢釋放後，『五年後再
犯』者，前所實施之觀察、勒戒已足以遮斷其施用毒品之毒癮，
為期自新及協助其斷除毒癮，仍適用『初犯』規定，先經觀察、
勒戒之程序。從而依該次修正後之規定，僅限於『初犯』及『五
年後再犯』二種情形，始應先經觀察、勒戒或強制戒治之程序。
倘被告於五年內已再犯，經依法追訴處罰，縱其第三次（或第三
次以上）再度施用毒品之時間，在初犯或前次再犯經觀察、勒戒
或強制戒治執行完畢釋放五年以後，已不合於『五年後再犯』之
規定，且因已於『五年內再犯』，顯見其再犯率甚高，原實施觀
察、勒戒或強制戒治，已無法收其實效，即應依該條例第十條處
罰（最高法院九十七年度第五次及一００年度第一次刑事庭會議
參照）。核其修法目的係認施用毒品者屬『病患性犯人』，以觀
察、勒戒戒除其身癮，並以強制戒治去除其心癮，故所謂『五年
內再犯』者，應指五年內再犯自己施用毒品之人，至於幫助他人
購買毒品者，則不包括在內，始符合該條例修法之目的性及必要
性原則。本件原確定判決認定被告葉昌松於八十八年間因施用毒
品案件，經台灣板橋地方法院以八十八年度毒聲字第三二三八號
裁定送觀察、勒戒後，認有繼續施用毒品傾向，再由同法院以八
十八年度毒聲字第三五七二號裁定令入戒治處所施以強制戒治，
於八十九年十二月二十九日執行期滿出所，並由台灣板橋地方法
院檢察署檢察官以九十年度戒毒偵字第二五六號為不起訴處分確
定；又其於上開觀察、勒戒（應為強制戒治）執行完畢五年內之
九十三年間再犯施用毒品罪，經台灣桃園地方法院以九十四年度
簡字第二二號判處有期徒刑四月確定，經減刑為有期徒刑二月，
嗣於九十八年十月二十三日執行完畢。詎其仍不知戒絕毒品，竟
於上開觀察、勒戒（應為強制戒治）執行完畢五年內再犯本件施
用毒品罪等情，並論處被告施用第一級毒品罪刑。然查，被告係
於八十八年十月間至八十九年一月間幫助江榮照等人購買第二級
毒品安非他命，經台灣桃園地方法院以九十四年度簡字第二二號
判處有期徒刑四月確定，嗣後經減刑為有期徒刑二月，並合併更
定應執行之刑，於九十八年十月二十三日執行完畢，有台灣桃園
地方法院九十四年度簡字第二二號刑事簡易判決書、九十六年度
聲減字第八二七七號刑事裁定、台灣高等法院被告前案紀錄表在
卷可稽。原確定判決認定被告係於上開觀察、勒戒（應為強制戒
治）執行完畢五年內之九十三年間再犯施用毒品罪，與卷證資料
已不相符。而被告第二次所犯雖為毒品危害防制條例第十條之罪
，然係幫助他人購買毒品，並非自己施用毒品，與該條例第二十
條、第二十三條所謂『五年內再犯』者，亦有不同。故本件被告
於一００年三月十五日施用第一、二級毒品之行為，依前開說明
，屬強制戒治完畢『五年後再犯』，自應由檢察官聲請法院裁定
令入勒戒處所觀察、勒戒或強制戒治。詎檢察官誤認被告於強制
戒治完畢後五年內再犯施用毒品之罪，逕將本件提起公訴，原判
決未予詳查，判處被告有期徒刑一年二月，顯與法之目的性及必
要性原則相悖，而有證據調查未盡及適用法則不當之違法。二、
案經確定，且於被告不利，爰依刑事訴訟法第四百四十一條、第
四百四十三條提起非常上訴，以資糾正。」等語。
本院按：起訴之程序違背規定者，應諭知不受理之判決，為刑事
訴訟法第三百零三條第一款明文規定。又毒品危害防制條例於民
國九十二年七月九日修正公布，自九十三年一月九日施行，其中
第二十條、第二十三條將施用毒品之刑事處遇程序，區分為「初
犯」、「五年內再犯」、「五年後再犯」。依其立法理由之說明
：「初犯」，經觀察、勒戒或強制戒治後，應為不起訴處分；經
觀察、勒戒或強制戒治執行完畢釋放後，「五年內再犯」者，因
其再犯率甚高，原實施之觀察、勒戒及強制戒治既已無法收其實
效，應依法追訴。至於經觀察、勒戒或強制戒治執行完畢釋放後
，「五年後再犯」者，前所實施之觀察、勒戒或強制戒治已足以
遮斷其施用毒品之毒癮，為期自新及協助其斷除毒癮，仍適用「
初犯」規定，先經觀察、勒戒或強制戒治之程序。從而依該次修
正後之規定，僅限於「初犯」及「五年後再犯」二種情形，始應
先經觀察、勒戒或強制戒治程序。倘被告於五年內已再犯，經依
法追訴處罰，縱其第三次（或第三次以上）再度施用毒品之時間
，在初犯（或前次再犯）經觀察、勒戒或強制戒治執行完畢釋放
五年以後，已不合於「五年後再犯」之規定，且因已於「五年內
再犯」，顯見其再犯率甚高，原實施觀察、勒戒或強制戒治，已
無法收其實效，即應依該條例第十條處罰。核其修法目的係認施
用毒品者，具有「病患性犯人」之特質，以觀察、勒戒以戒除其
身癮，並以強制戒治去除其心癮，故所謂「五年內再犯」者，應
以五年內再犯自己施用毒品之人為限，至於幫助他人購買毒品者
，則不包括在內，始符合該條例修法之目的性及必要性原則。本
件被告於八十八年四月一日起至同年五月二十四日止，連續施用
第一級毒品案件，經台灣板橋地方法院以八十八年度毒聲字第三
二三八號裁定送觀察、勒戒後，認有繼續施用毒品傾向，再由同
法院以八十八年度毒聲字第三五七二號裁定令入戒治處所施以強
制戒治，於八十八年十一月十日停止戒治之執行付保護管束，後
再經撤銷該保護管束，而於八十九年五月十六日入所執行所餘戒
治期間，於八十九年十二月二十九日執行期滿釋放，並由台灣板
橋地方法院檢察署檢察官以九十年度戒毒偵字第二五六號為不起
訴處分確定（下稱第案）；於上開強制戒治執行完畢後五年內
之八十八年十一月間某日起至八十九年一月間某日止（原確定判
決誤載為「九十三年間」）另犯連續幫助施用第二級毒品罪（原
確定判決誤為「施用第二級毒品罪」），經台灣桃園地方法院以
九十四年度簡字第二二號判處有期徒刑四月確定，再經同法院以
九十六年度聲減字第八二七七號裁定（其附表編號四關於「罪名
」誤載為「施用第二級毒品」）減刑為有期徒刑二月確定（下稱
第案），有上開各檢察官不起訴處分書、刑事判決、裁定及台
灣高等法院被告前案紀錄表在卷可稽。而被告第案所犯雖為毒
品危害防制條例第十條之罪，然係幫助他人施用第二級毒品，並
非自己施用第二級毒品，與該條例第二十條、第二十三條所謂「
五年內再犯」者，自有不同。故本件被告於一００年三月十五日
施用第一、二級毒品之行為，依前開說明，屬強制戒治執行完畢
「五年後再犯」，自應由檢察官聲請法院裁定令入勒戒處所觀察
、勒戒或強制戒治。詎檢察官誤認第案係被告於強制戒治執行
完畢後五年內曾再犯施用第二級毒品之罪，逕將本件提起公訴，
原判決未予詳查，判處被告有期徒刑一年二月，與法之目的性及
必要性原則相悖，而有判決適用法則不當之違背法令。案經確定
，且原審對於應諭知不受理之案件，竟為科刑判決，即對被告顯
有不利，非常上訴意旨執以指摘，為有理由，應由本院將原判決
撤銷，另為不受理判決之諭知，以資救濟。
據上論結，應依刑事訴訟法第四百四十七條第一項第一款、第三
百零三條第一款，判決如主文。
中    華    民    國  一○○  年   十一   月   十七   日
                      最高法院刑事第九庭
                          審判長法官  賴  忠  星  
                                法官  呂  丹  玉  
                                法官  吳      燦  
                                法官  蔡  名  曜  
                                法官  葉  麗  霞  
本件正本證明與原本無異
                                      書  記  官  
中    華    民    國  一○○  年   十一   月  二十二  日
                                                       s